【裁判字號】    95,訴,124
【裁判日期】    951225
【裁判案由】    拆屋還地
【裁判全文】
臺灣臺東地方法院民事判決               95年度訴字第124號
原      告  臺東縣政府
法定代理人  丁○○
訴訟代理人  李泰宏    律師
被      告  丙○○
            乙○○○
            甲○○
上  三  人
訴訟代理人  吳漢成    律師
上列當事人間拆屋還地事件，本院於民國95年12月11日言詞辯論
終結，判決如下：
    主  文
被告丙○○、乙○○○應將坐落臺東縣臺東市○○段五二七之六
地號土地上如附圖所示A部分面積五十四點七四平方公尺、A'部
分面積四十點三二平方公尺之建物拆除，將該部分土地返還原告
。
原告其餘之訴駁回。
訴訟費用由被告丙○○、乙○○○負擔十分之九，餘由原告負擔
。
本判決第一項於原告以新台幣貳佰伍拾玖萬玖仟元供擔保後，得
假執行。但被告丙○○、乙○○○如為原告供擔保新台幣柒佰柒
拾玖萬肆仟玖佰貳拾元，得免為假執行。
原告其餘假執行之聲請駁回。
    事實及理由
一、按訴狀送達後，原告不得將原訴變更或追加他訴。但擴張或
    減縮應受判決事項之聲明者，不在此限。民事訴訟法第255
    條第1項第3款定有明文。原告於訴狀繕本送達後擴張拆屋還
    地之範圍，應予准許。
二、原告主張：坐落臺東市○○段527之6地號土地（下稱系爭土
    地）為原告管理之縣地。被告丙○○、乙○○○夫妻擅自在
    系爭土地上興建如附圖所示A部分面積54.74平方公尺、A'部
    分面積40.32平方公尺之未辦保存登記建物（下稱系爭建物
    ）。被告甲○○係被告丙○○、乙○○○之女，亦居住於系
    爭建物內。被告等無權占用系爭土地，爰依民法第767條之
    規定，訴請(一)被告丙○○、乙○○○將系爭建物拆除，將土
    地返還原告。(二)被告甲○○自系爭建物遷出等語，並聲明：
    (一)被告丙○○、乙○○○應將系爭土地上如附圖所示之系爭
    建物拆除，將該部分土地返還原告。(二)被告甲○○應自系爭
    建物遷出。(三)原告願供擔保請准宣告假執行。
三、被告則以：系爭土地係被告丙○○在日據時代任職電信所之
    職務宿舍所在基地，系爭建物係被告丙○○、乙○○○共同
    出資興建。被告丙○○、乙○○○已80餘歲，而被告甲○○
    係被告丙○○、乙○○○之女，出生後數月即罹患重症無法
    行走，數十年來均臥床在系爭建物上。被告甲○○係因家屬
    關係才居住於系爭建物內。中華電信股份有限公司（以下簡
    稱中華電信）南區分公司台東營業處前曾訴請被告等遷讓部
    分地上物，被告丙○○於民國95年4月間向原告陳情，願依
    現況點交，原告於5月間以「屬電信總局處理內部自屬員工
    占用宿舍執行遷讓問題」拒絕，並發函要求中華電信自行處
    理，原告並無對被告提起訴訟之意。詎中華電信竟於5月下
    旬、6月中旬發函原告表示要自費聘請律師，自行負擔訴訟
    費用，替原告提起本訴，以阻止被告向原告申購或承租系爭
    土地。中華電信並於6月下旬檢附民事委任狀予原告用印後
    ，將民事委任狀寄交中華電信，由中華電信主導提起本件訴
    訟。又被告已符合國有財產法第42條之規定，得向原告承租
    系爭土地。且原告勝訴後，中華電信仍會要求被告向原告價
    購系爭土地，原告無起訴之必要。原告行使權利違反誠實信
    用原則等語等語，資為抗辯。並聲明：(一)原告之訴及其假執
    行之聲請均駁回。(二)如受不利判決，願供擔保請准宣告免為
    假執行。
四、兩造不爭執之事實：
  (一)系爭土地之所有權人為台東縣，管理者為原告。
  (二)系爭建物未辦理保存登記，係被告丙○○、乙○○○共同出
    資興建，被告丙○○、乙○○○為系爭建物之事實上處分權
    人。
  (三)被告甲○○係被告丙○○與乙○○○之女，現居住於系爭建
    物內。
  (四)被告丙○○、乙○○○不爭執系爭建物占用系爭土地之位置
    及面積。
  (五)被告丙○○、乙○○○不爭執未承租系爭土地。
  (六)交通部電信總局曾以總（64）字第0305-3321號函覆台灣電
    信管理局：「主旨：關於承購台東縣政府所有台東工務站站
    長宿舍基地一案，應仍照本局總（64）字第０二三四-二四
    三０號函示辦理，請  查照。說明：一、復九月十一日產伍
    （64）字第二０七四號函。二、自實施用人費待遇後所有宿
    舍基地既不再購買，該宿舍基地自屬放棄承購，台東縣政府
    完成處分程序限期辦理申購，現住人如需該土地當可逕洽台
    東縣政府申購。」
五、得心證之理由：
    本件兩造所爭執之處，應在於：(一)原告請求被告丙○○、乙○○○拆屋還地，有無違反誠實信用原則？(二)被告甲○○是
    否為被告丙○○、乙○○○之輔助占有人？茲分述如下：
  (一)原告請求被告丙○○、乙○○○拆屋還地，有無違反誠實信
    用原則？
    按行使權利，履行義務，應依誠實及信用方法，民法第148
    條第2項定有明文。而所謂誠實信用之原則，係在具體的權
    利義務之關係，依正義公平之方法，確定並實現權利之內容
    ，避免當事人間犧牲他方利益以圖利自己，自應以權利人及
    義務人雙方利益為衡量依據，並應考察權利義務之社會上作
    用，於具體事實妥善運用之方法。次按租賃，係契約之一種
    ，必須雙方當事人意思表示一致，始得成立。而國有財產其
    非公用財產類之不動產而合於國有財產法第42條第1項各款
    之規定者，其實際使用人固非不得依該條款規定申請租用，
    惟既未強制國有財產之管理機關必須與之成立租賃，是故實
    際使用人縱合於申請租用之條件，但管理機關仍有斟酌准駁
    之權。本件被告固以：原告本無訴訟之意，係中華電信自聘
    律師，自負訴訟費用，以原告名義提起本訴。又被告符合國
    有財產法第42條之規定，原告拒絕放租，有違誠信。且原告
    無提起本件訴訟之必要云云置辯。惟查，原告係系爭土地之
    管理機關，中華電信係借用機關，被告丙○○係中華電信前
    身交通部台灣中區電信管理局之退休員工，中華電信南區分
    公司台東營業處曾訴請被告自系爭土地上門牌台東縣台東市
    ○○路84號之建物遷出，交還房屋，案經本院判決中華電信
    南區分公司台東營業處勝訴確定等情，有本院89年度簡上字
    第10號民事判決影本、台東縣政府95年9月19日府財產字第0
    953027402號函各在卷可稽（見本院卷第11至26頁、第78頁
    ）。則中華電信未盡其保管義務，致系爭土地為其退休員工
    占用搭蓋系爭建物，中華電信本應負責清除地上物將系爭土
    地騰空返還原告。是中華電信自費聘請律師，自負訴訟費用
    ，為原告提起本訴，並無違反誠信。又無論被告是否符合國
    有財產法第42條第1項之規定，原告既有斟酌准駁之權，原
    告拒絕放租，亦無違反誠信可言。至被告等拒絕拆屋還地，
    原告自有起訴之必要，原告取得執行名義後，如何善後，更
    無涉誠信。被告等占用系爭土地既無正當權源，原告請求被
    告等拆屋還地，並未違反誠實信用原則。
  (二)被告甲○○是否為被告丙○○、乙○○○之輔助占有人？
    按民法第767條所謂占有，係指同法第940條之直接占有及第
    941條之間接占有而言，並不包括民法第942條所定輔助占有
    之情形在內。被告甲○○係被告丙○○、乙○○○之女，其
    因家屬關係居住於系爭建物內。且被告甲○○自幼即有嚴重
    肢障，日常生活全賴被告丙○○、乙○○○照顧。被告甲○○並無自主占有之意思甚明。被告甲○○既係被告丙○○、
    乙○○○之輔助占有人。原告訴請被告甲○○自系爭建物遷
    出，核無必要，不應准許。
  (三)按所有人對於無權占有或侵奪其所有物者，得請求返還之。
    對於妨害其所有權者，得請求除去之。民法第767條定有明
    文。從而，原告本於民法第767條規定，請求被告丙○○、
    乙○○○將系爭土地上如附圖所示之系爭建物拆除，將該部
    分土地返還原告，為有理由，應予准許。逾此部分之請求，
    為無理由，應予駁回。
  (四)本件原告陳明願供擔保，請准宣告假執行，就其勝訴部分，
    經核無不合，爰酌定如主文所示之擔保金額，併予准許。至
    原告敗訴部分，其假執行之聲請已失所附麗，應予駁回。又
    被告丙○○、乙○○○陳明願供擔保，宣告免為假執行，核
    無不合，爰酌定相當擔保金額，併予准許。
  (五)本件事證已臻明確，被告等為證明中華電信欲助原告提起本
    訴，並願支付律師費用之事實，而聲請函調原告95年5月5日
    函、中華電信南區管理處95年5月22日0950000351號函及中
    華電信95年06月15日信總產字第0950000669號函，核無必要
    。又兩造其餘之攻擊防禦方法，核與判決之基礎無影響，毋
    庸一一論述，併此敘明。
六、訴訟費用負擔之依據：民事訴訟法第79條、第85條第1項前
    段。
中    華    民    國    95    年    12    月    25    日
                  民事庭        法  官  楊智勝
以上正本係照原本作成
如對本判決上訴，須於判決送達後廿日內向本院提出上訴狀
中    華    民    國    95    年    12    月    26    日
                                書記官  張夜明


司法院資訊處製作；財團法人民間司法改革基金會備份。
